【裁判字號】    96,訴,5341
【裁判日期】    970117
【裁判案由】    違反臺灣地區與大陸地區人民關係條例等
【裁判全文】
臺灣高雄地方法院刑事判決              96年度訴字第5341號
公  訴  人  臺灣高雄地方法院檢察署檢察官
被      告  乙○○
            甲○○
上列被告因違反臺灣地區與大陸地區人民關係條例等案件，經檢
察官提起公訴（96年度偵字第10096 號），被告於準備程序中就
被訴事實為有罪之陳述，經告知簡式審判程序之旨，並聽取公訴
人、被告之意見後，本院合議庭裁定由受命法官獨任進行簡式審
判程序，判決如下：
    主  文
乙○○、甲○○違反不得使大陸地區人民非法進入臺灣地區之規
定，各處有期徒刑陸月，如易科罰金，均以銀元參佰元即新臺幣
玖佰元折算壹日，均減為有期徒刑參月，如易科罰金，均以銀元
參佰元即新臺幣玖佰元折算壹日。
    事  實
一、乙○○、甲○○均明知大陸地區人民非經主管機關許可，不
    得進入臺灣地區，竟基於使大陸地區人民非法進入臺灣地區
    之犯意，分別於91年11月1 日、同年12月4 日前往大陸地區
    福建省福州市，與明知與渠等均無結婚真意之大陸地區女子
    章少雲、蘇淑鶯（由臺灣高雄地方法院檢察署檢察官另以96
    年度偵字第10096 號為不起訴處分）接洽，乙○○與章少雲
    、甲○○與蘇淑鶯乃分別共同基於使我國公務員登載不實之
    犯意，先後偕同前往大陸地區福建省福州市公證處辦理虛偽
    合意之結婚登記及公證，藉以取得該公證處所核發之結婚公
    證書。章少雲、蘇淑鶯二人並經通過財團法人海峽交流基金
    會（下稱海基會）之面談，再取得海基會之證明書後，由乙
    ○○、甲○○持上開結婚公證書與海基會證明書等文書，分
    別於91年11月25日、12月30日，前往高雄市三民區戶政事務
    所、高雄縣仁武鄉戶政事務所，辦理結婚登記事宜，使該管
    戶政事務所不知情之承辦公務員陷於錯誤，將彼等上開假結
    婚之不實事項登載於職務上所掌之戶籍登記簿冊之公文書上
    ，並據以核發戶籍謄本，足以生損害於戶政機關對於戶籍婚
    姻登記資料管理之正確性。乙○○、甲○○於申請登載上開
    不實結婚事項之戶籍謄本後，即持之以章少雲、蘇淑鶯二人
    欲來臺探親為由，分別向內政部警政署入出境管理局申請章
    少雲、蘇淑鶯入境臺灣而獲准，使章少雲、蘇淑鶯二人得分
    別於91年12月15日、92年1 月17日非法進入臺灣地區。嗣為
    警據報循線查獲，始悉上情。
二、案經高雄縣政府警察局仁武分局報告臺灣高雄地方法院檢察
    署檢察官偵查起訴。
    理  由
一、本件被告乙○○、甲○○所犯係死刑、無期徒刑、最輕本刑
    為3 年以上有期徒刑以外之罪，其於準備程序中就被訴事實
    為有罪之陳述，經法官告知簡式審判程序之旨，並聽取公訴
    人及被告之意見後，認為適宜由受命法官獨任進行簡式審判
    程序，依刑事訴訟法第273 條之1 第1 項規定，裁定由受命
    法官獨任進行審判程序，合先敘明。
二、本件關於證據能力之判斷：按被告以外之人於審判外之言詞
    或書面陳述，除法律有規定者外，不得作為證據，刑事訴訟
    法第159 條第1 項定有明文。又被告以外之人於審判外之陳
    述，雖不符前4 條之規定，而經當事人於審判程序同意作為
    證據，法院審酌該言詞陳述或書面陳述作成時之情況，認為
    適當者，亦得為證據，刑事訴訟法第159 條之5 第1 項亦定
    有明文。本院用以認定本案事實所憑之被告以外之人於審判
    外之言詞或書面陳述，檢察官及被告於審判程序中均未曾聲
    明異議，並同意將之作為證據，本院復審酌該等言詞或書面
    陳述作成時之情況均屬正常，且與本案相關之待證事實具有
    關連性，認適當作為證據，依前開之規定，認上開陳述均具
    有證據能力，合先敘明。
三、行為後法律有變更者，適用行為時之法律。但行為後之法律
    有利於行為人者，適用最有利於行為人之法律，刑法第2 條
    第1 項定有明文。查被告於前開行為後，臺灣地區與大陸地
    區人民關係條例業於92年10月29日修正，於同年12月31日施
    行；此外，刑法第33條、第55條及第56條亦經總統於94年2
    月2 日修正公布，並依刑法施行法第10條之1 規定自95年7
    月1 日施行。另於95年6 月14日公布刑法施行法第1 條之1
    ，除變更刑法分則編所定罰金之貨幣單位為新臺幣外，並分
    別提高罰金數額為3 倍或30倍。職是，本件自應就被告行為
    前、後相關法律有修正者，依前揭規定加以比較適用。茲說
    明如下：
  (一)本件被告行為後，臺灣地區與大陸地區人民關係條例業於92
    年10月29日修正，於同年12月31日施行；修正前該條例第79
    條第1 項規定「違反第15條第1 款規定者，處5 年以下有期
    徒刑、拘役或科或併科新台幣50萬元以下罰金」，修正後同
    條項則規定為「違反第15條第1 款規定者，處1 年以上7 年
    以下有期徒刑，得併科新台幣100 萬元以下罰金」，經比較
    新舊法之結果，當以行為時法律較有利於被告，是依刑法第
    2 條第1 項但書規定自應適用修正前臺灣地區與大陸地區人
    民關係條例第79條第1 項規定論處。
  (二)修正前刑法第214 條使公務登載不實罪原規定法定刑為「3
    年以下有期徒刑、拘役或5 百元以下罰金」，且依修正前刑
    法第33條第5 款規定罰金數額應為1 元以上；然依刑法施行
    法第1 條之1 規定，修正後該條法定刑度應為「3 年以下有
    期徒刑、拘役或新臺幣1 萬5 千元以下罰金」，而修正後刑
    法第33條第5 款提高罰金數額為新臺幣1 千元以上，並以百
    元計算之。是以該罪修正後關於有期徒刑、拘役等自由刑雖
    未加以變更，惟就罰金數額下限則予以提高，然本件既未宣
    告罰金刑，對被告即無有利或不利之情形，當無適用上開規
    定比較之餘地，自應依一般法律適用原則，適用現行、有效
    之裁判時法即修正後刑法第214 條規定作為論罪之基礎，方
    屬適法。
  (三)次者，修正後刑法業已刪除牽連犯之規定，此刪除雖非犯罪
    構成要件之變更，但顯已影響行為人刑罰之法律效果，自屬
    法律變更。本件被告2 人主觀上乃基於使大陸地區人民非法
    進入臺灣地區之故意，進而使戶政機關為不實之登載，是其
    前開2 行為客觀上具有方法、目的之牽連關係，依修正前刑
    法第55條本得適用牽連犯而以一罪論。惟修正後刑法刪除前
    開牽連犯規定，以致其前揭行為須依法分別論以數罪而併罰
    之，經依新法第2 條第1 項規定比較新、舊法之結果，仍以
    行為時、即修正前刑法第55條之規定較有利於被告2 人。故
    本件應依修正前刑法第55條作為論斷罪數之依據。
  (四)修正前刑法第41條第1 項前段原規定：「犯最重本刑為5年
    以下有期徒刑以下之刑之罪，而受6 個月以下有期徒刑或拘
    役之宣告，因身體、教育、職業、家庭之關係或其他正當事
    由，執行顯有困難者，得以1 元以上3 元以下折算一日，易
    科罰金」，且被告行為時之易科罰金折算標準，依修正前罰
    金罰鍰提高標準條例第2 條前段（現已刪除）之規定，本係
    就其原定數額提高為100 倍折算1 日，故被告行為時之易科
    罰金折算標準乃以銀元3 百元折算1 日，經折算後應以新臺
    幣9 百元折算為1 日。惟修正後刑法第41條第1 項前段則改
    以：「犯最重本刑為5 年以下有期徒刑以下之刑之罪，而受
    6 個月以下有期徒刑或拘役之宣告者，得以新臺幣1 千元、
    2 千元或3 千元折算一日，易科罰金」，乃就易科罰金折算
    標準予以提高。從而比較修正前、後所定易科罰金折算標準
    ，當以修正前規定較有利於被告，故應依刑法第2 條第1項
    前段，適用行為時、即修正前刑法第41條第1 項前段規定，
    以定其易科罰金折算標準。
  (五)此外，修正前刑法第28條原規定：「二人以上共同實『施』
    犯罪之行為者，皆為正犯」，修正後則改為「二人以上共同
    實『行』犯罪之行為者，皆為正犯」。惟本院乃認為此部分
    僅為文字之修正，要非法條之構成要件或法律效果發生變動
    ，故非屬法律之變更，自不生比較新舊法之問題，附此敘明
    。
  (六)按被告犯罪後法律有變更，而比較行為時及裁判時之法律時
    ，應就與罪刑有關之共犯、未遂犯、結合犯以及累犯加重、
    自首減輕、暨其他法定加減原因與加減例等一切情形，比較
    其全部之結果，而為整體之適用，不能割裂而分別適用新舊
    法有利之條文（最高法院95年度台上字第3735號判決意旨參
    照）。本件經依前述法定刑變更及是否論以牽連犯、連續犯
    等規定合併比較之結果，爰認修正前刑法相關規定較有利於
    被告，故應依修正前刑法作為本件被告論罪科刑之依據。
四、訊據被告乙○○、甲○○對於前開犯罪事實均坦承不諱，核
    與證人章少雲、蘇淑鶯於警詢及偵訊中證述之情節相符，復
    有證人王貴金、林有志、李癸泉、謝萬建等人之證述可供稽
    核，並有戶籍資料、內政部警政署大陸地區人民資訊管理系
    統查詢單、臺灣地區依親居留證及逐次加簽出入境證、高雄
    縣政府察局仁武分局澄觀派出所查訪表3 紙、陳報單1 張、
    照片計21張、國人入出境資料在卷可資佐證，足徵被告2 人
    前開自白，核與事實相符，堪可採為論罪科刑之依據。故本
    案事證明確，被告2 人之犯行已堪認定，自應依法論科。
五、核被告乙○○、甲○○所為，係犯刑法第216 條、第214 條
    行使使公務員登載不實文書罪，及違反臺灣地區與大陸地區
    人民關係條例第15條第1 款之規定，應依同法第79條第1 項
    之規定處斷。被告2 人所為使公務員登載不實之低度行為，
    應為行使之高度行為所吸收，爰不另論罪。又被告2 人就上
    開行使使公務員登載不實文書罪部分，分別與章少雲、蘇淑
    鶯有犯意聯絡及行為分擔，均為共同正犯。再被告2 人前揭
    所犯行使使公務員登載不實文書罪及使大陸地區人民非法進
    入臺灣地區罪二者間，有方法、目的之牽連關係，應依修正
    前刑法第55條規定，從較重之臺灣地區與大陸地區人民關係
    條例第79條第1 項之罪論處。爰審酌被告2 人為謀小利，竟
    藉由不實之婚姻關係而使大陸地區人民非法進入臺灣地區，
    影響國家對於戶政事務管理之正確性，所為誠無可取，惟念
    其犯後均能坦承犯行，且被告2 人前此並無前科紀錄，素行
    尚可，有臺灣高等法院被告前案紀錄表在卷可按，並其犯罪
    動機、目的、手段及犯罪情節尚非嚴重等一切情狀，量處如
    主文所示之刑，並諭知易科罰金之折算標準，以示衿全。又
    被告2 人上開犯罪時間均係在96年4 月24日以前，合乎中華
    民國九十六年罪犯減刑條例之規定，爰依該條例第2 條第1
    項第3 款予以減刑，復諭知易科罰金之折算標準，以資儆懲
    。
六、不另為無罪諭知部分：
  (一)公訴意旨另以：被告乙○○、甲○○於申請登載上開不實結
    婚事項之戶籍謄本後，復基於使公務員登載不實之犯意，持
    上開戶籍謄本，以章少雲、蘇淑鶯2 人欲來臺探親為由，向
    內政部警政署入出境管理局申請章少雲、蘇淑鶯入境臺灣，
    致該局人員將乙○○、甲○○與大陸女子章少雲、蘇淑鶯結
    婚之不實事項，登載於職務上所職掌之公文書上，並據以核
    發予大陸地區人民章少雲、蘇淑鶯之「中華民國臺灣地區入
    出境許可證」，使章少雲、蘇淑鶯2 人得分別於91年12月15
    日、92年1 月17日入境臺灣，足以生損害於入出境管理機關
    對入出境管理之正確性。因認被告2 人就此部分亦涉有刑法
    第214 條之使公務員登載不實文書罪云云。
  (二)惟按，刑法第214 條所謂使公務員登載不實事項於公文書罪
    ，須一經他人之聲明或申報，公務員即有登載之義務，並依
    其所為之聲明或申報而為登載，而屬不實事項者，始足構成
    ，若其所為聲明或申報，公務員尚須為實質之審查，以判斷
    其真實與否，始得為一定之記載者，即非本罪所稱之使公務
    員登載不實（最高法院73年台上字第1710號著有判例足資參
    照）。又查，入境管理事涉國家安全，入出境管理機關對外
    國人或大陸地區人民所提之入境申請本有實質審查權，並非
    僅為形式審查，是茍發現入境申請之事實並非真實，自得予
    以駁回。其次，大陸地區人民如以與臺灣地區人民虛偽結婚
    之方式申請入境來臺，於其入境後遭發覺者，警察機關並得
    依臺灣地區與大陸地區人民關係條例第18條第1 項第1 款、
    同條例施行細則第第13條之規定，逕行強制出境，則該入境
    申請之審核機關於審核大陸地區人民入境申請時，確有實質
    審查之權。由是觀之，本件被告2 人雖因辦理假結婚事宜、
    使內政部警政署入出境管理局承辦人員為錯誤事實之記載，
    然承前所述，內政部警政署入出境管理局自應本其職權，針
    對前述事項從事實質及形式之審查，苟未為任何審查而逕自
    登載，揆諸前揭判例意旨，仍難遽以刑法第214 條之使公務
    員登載不實罪相繩。是以本件被告2 人就此部分實無從成立
    刑法第214 條使公務員登載不實罪。惟因公訴人乃認被告2
    人此部分犯行核與前揭有罪事實具有修正前刑法第56條連續
    犯之裁判上一罪關係，遂不另為無罪之諭知，併此敘明。
據上論斷，應依刑事訴訟法第273 條之1 第1 項、第299 條第1
項前段，修正前臺灣地區與大陸地區人民關係條例第15條第1 款
、第79條第1 項，刑法第2 條第1 項前段、第11條前段、刑法第
216 條、第214 條、修正前刑法第55條後段、第41條第1 項前段
，修正前罰金罰鍰提高標準條例第2 條（現已刪除），刑法施行
法第1 條之1 第1 項、第2 項前段，中華民國96年罪犯減刑條例
第2 條第1 項第3 款、第7 條，判決如主文。
中    華    民    國    97    年    1     月    17    日
                  刑事第十二庭  法  官  張  震
以上正本證明與原本無異。
如不服本判決應於收受本判決後10日內向本院提出上訴書狀，並
應敘述具體理由，如未敘述上訴理由者，應於上訴期間屆滿後20
日內補提理由書狀於本院（均須按他造當事人之人數附繕本）「
切勿逕送上級法院」。
中    華    民    國    97    年    1     月    22    日
                                書記官  鄒秀珍


司法院資訊處製作；財團法人民間司法改革基金會備份。
